Inventaris van het archief van de Commissie tot Bestudering van Goede Onderwijsmethoden voor het Algemeen Vormend Nijverheidsonderwijs voor Meisjes van het Ministerie van Onderwijs en Wetenschappen, 1946-1965
Nationaal Archief, Den Haag
Ministerie van OCW: Commissie tot Bestudering van Goede Onderwijsmethoden voor het Algemeen Vormend Nijverheidsonderwijs voor Meisjes
Cie. Onderwijsmethoden Nijverheid Meisjes
1946-1965
O2
2.25 meter; 56 inventarisnummers.
Normale geschreven, getypte en gedrukte documenten, geen bijzondere handschriften.
Nationaal Archief, Den Haag
Ministerie van OCW / Commissie tot Bestudering van Goede Onderwijsmethoden voor het Algemeen Vormend Nijverheidsonderwijs voor Meisjes 1946-1965
De commissie tot Bestudering van Goede Onderwijsmethoden voor het Algemeen Vormend Nijverheidsonderwijs voor Meisjes startte in 1946 als een particulier initiatief dat zich bezig hield met de structuur die het voortgezet onderwijs aan meisjes zou moeten hebben. In 1948 werd de commissie door de Minister officieel ingesteld. De commissie werd nog steeds naar haar voorzitter de 'Commissie-Kohnstamm' genoemd. Er ontstonden diverse subcommissies. De commissie richtte zich op de inbreng van meer algemene vorming in de praktijkopleiding. Na uitbrengen van het eindrapport eindigden hun taken en werden de subcommissies opgeheven. Het archief is geordend naar commissie/subcommissie.
Archiefvorming
Geschiedenis van de archiefvormer
1. De commissie als particulier initiatief, 1946-1948
Op initiatief van mej. M.M.A. Michiels, inspectrice voor het nijverheidsonderwijs, en met toestemming van de minister van Onderwijs en Wetenschappen, trad in mei 1946 een commissie aan die zich als taak stelde na te gaan op welke wijze de schoolgaande meisjes in het lager huishoud- en nijverheidsonderwijs (LHNO) op basis van het gewoon lager onderwijs (GLO) meer algemeen voortgezet onderwijs (AVO) kon worden gegeven.
De commissie nam zich voor haar conclusie in een rapport te verwerken, toegelicht met voorbeelden. De commissie achtte het mogelijk dat het rapport materiaal zou kunnen leveren voor een leerboek voor didactiek, in het bijzonder bestemd voor het onderwijs aan de bovengenoemde groep meisjes. Tevens zou dit voor de schoolbesturen als advies kunnen dienen.
In december 1948 werd het rapport aangeboden aan de minister. Dit was het resultaat van tweeëneenhalf jaar arbeid en leverde een belangrijke bijdrage aan het verkrijgen van inzicht in de structuur die het voortgezet onderwijs aan meisjes zou moeten hebben.
De commissie was zoals gezegd een persoonlijk initiatief en heeft tot aan 1949 niet de status gehad van een ministeriële commissie. Zij bestond uit de volgende leden:
prof.dr. Ph.A. Kohnstamm, voorzitter
prof.dr. I.C. van Houte
mej. M.M.A. Michels, inspectrice van het nijverheidsonderwijs
mej. C. Boele van Hensbroek, lerares Industrie- en Huishoudschool te Amersfoort
mej. J.E.J. Hogenkamp, lerares Industrieschool te 's-Gravenhage
mej. O.A. Loghem, directrice Chr. Industrie- en Huishoudschool te Rotterdam
mej. L. Miltenburg, lerares R.K. Landbouw- en Huishoudschool te Poeldijk
mej. E.C. Oppenrooth, lerares Industrie- en Huishoudschool te Utrecht
mej. J.P. Schieven, lerares Rijkslandbouwhuishoudschool te Deventer en,
mej. E.P.E. Veldhuis, lerares R.K. Vakschool te Leiden.
Naar haar voorzitter werd ze ook wel de 'Commissie-Kohnstamm' genoemd.
2. De commissie door de minister ingesteld, 1949-1965
Omdat er nog vele vraagstukken overbleven, besloot de minister de commissie in enigszins gewijzigde samenstelling officieel in te stellen. Dit geschiedde bij ministeriële beschikking van 25 november 1949. Hierbij werd de opdracht uitgebreid tot het gehele nijverheidsonderwijs voor meisjes.
In deze instellingsbeschikking werd aan de commissie opgedragen:
het voortzetten van het onderzoek op de punten, waar dit nodig is blijkens het studierapport van de Commissie tot Voorbereiding van Goede Onderwijsmethoden voor het Primaire Nijverheidsonderwijs
het onderzoeken welke bijzondere eisen het voortgezet nijverheidsonderwijs voor meisjes stelt ten aanzien van het leerplan, de onderwijsmethoden en de leerkrachten
het geven van aanwijzingen voor de verbetering van de opleiding van leraressen bij het nijverheidsonderwijs voor meisjes
het geven van advies omtrent het invoeren van nieuwe onderwijsmethoden en in het algemeen omtrent het nemen van maatregelen in verband met de vernieuwing van dit onderwijs.
Voorts werd de voorzitter gemachtigd, indien hij dit in het belang van de uitvoering van de opdracht nodig achtte:
de commissie onder te verdelen in subcommissies
voorstellen te doen om andere personen dan degenen, die lid zijn van de commissie, tijdelijk aan de subcommissie te voegen
andere commissies, instanties en personen te horen.
De commissie werd opgedragen na beëindiging van haar werkzaamheden een rapport uit te brengen aan de minister van Onderwijs, Kunsten en Wetenschappen. Daarnaast was het haar toegestaan over bepaalde onderwerpen tussentijdse rapporten uit te brengen.
In de commissie werden benoemd:
prof. dr. Ph. Kohnstamm (voorzitter),
mej. M.M.A. Michiels (secretaresse),
mej. C. Boele van Hensbroek (secretaresse),
mej. J.E.K. Hogenkamp,
prof. dr. I.C. van Houte,
mej. J.J. Kolff,
mej. T. Kraan,
mej. A.B.M. Molleman,
mej. J.P. Schieven,
mej. G.G. Smit.
De commissie werd nog steeds naar haar voorzitter de 'Commissie-Kohnstamm' genoemd. In 1952 werd prof. Kohnstamm opgevolgd door prof. Van Houte (Commissie van Houte), op zijn beurt in 1962 opgevolgd door prof. Ten Have (Commissie ten Have).
De aandacht van de commissie richtte zich op het lager huishoud- en nijverheidsonderwijs (de zogenaamde primaire opleiding) waar meisjes, na het doorlopen van 6 jaar lagere school nog twee leerplichtige schooljaren konden doorbrengen in het kader van de in 1941 ingestelde verlenging van de leerplicht. Deze vorm van onderwijs betekende echter voor velen het eindonderwijs. De sterke praktijkgerichte belangstelling van de meisjes was hieraan niet vreemd.
Ook was de primaire opleiding nog in teveel gevallen geheel of gedeeltelijk een vakopleiding of een voorbereidende vakopleiding. Van algemene vorming was weinig of geen sprake. Om hierin verandering te brengen moest de primaire opleiding in het meisjesnijverheidsonderwijs ten doel hebben, zoals de commissie het formuleerde, "aan de brede menigte van meisjes, die bij de huidige inrichting van het onderwijs geen ulo, middelbaar of voorbereidend hoger onderwijs ontvangen, op grondslag van het GLO díe kennis bij te brengen, bij haar dat inzicht en die gevoelens te wekken en die vaardigheden aan te kweken, die voor haar algemeen vrouwelijke vorming in alle levensomstandigheden onmisbaar zijn en voor zover dit op deze leeftijd wenselijk en mogelijk is".
Teneinde deze doelstelling te bereiken onderzocht de commissie de mogelijkheid om elementen van het 7e en 8e leerjaar van het GLO, uitvloeisel van de verlenging van de leerplicht, te integreren in de primaire opleiding, met andere woorden meer algemene vorming in de praktijkopleiding.
De commissie maakte gebruik van methoden van observatie en experiment om dit onderwijs wetenschappelijk te funderen. Hiervoor was de Industrie- en Huishoudschool te Zeist aangewezen, die als een goed voorbeeld beschouwd werd van een gemiddelde nijverheidsschool voor meisjes in het land.
Intussen had het werk van de commissie zich uitgebreid. Diverse subcommissies werden ingesteld bij ministeriële beschikking. Na het uitbrengen van het rapport eindigden hun taken en werden de subcommissies opgeheven.
Geschiedenis van het archiefbeheer
Het archief is verre van compleet. Dit komt doordat er veel subcommissies waren waarvan de archieven op scholen bewaard werden, omdat veel onderwijsgevenden in de subcommissies vertegenwoordigd waren. Hierdoor is veel waardevolle informatie verloren gegaan.
Nadat het archief naar het ministerie van Onderwijs en Wetenschappen was overgebracht, werd het in de nacht van 5 op 6 juni verder aangetast door een brand. Volgens een daarna opgemaakte lijst bestonden de verloren stukken uit: verslagen, notulen over de periode 1951-1957, rapporten 1952-1957 en gegevens van de Subcommissie Uitgebreid Lager Nijverheidsonderwijs 1957-1961.
Bij de bewerking van het archief van de Afdeling Nijverheidsonderwijs van het Ministerie van Onderwijs en Wetenschappen door de Centrale Archief Selectiedienst (CAS) te Winschoten in 1990 is het archief van de commissie aangetroffen en als zogenaamd vreemd archief naar het ministerie retour gezonden. Daar is het in 1992 geïnventariseerd door de heer C.D.E.M. Vierling, medewerker van de Afdeling Documentaire Informatievoorziening, Onderafdeling Centrale Archiefbewaarplaats, van het Ministerie van Onderwijs en Wetenschappen.
In 2004 is de inventaris door de CAS bijgesteld en is het archief fysiek bewerkt.
Het archief van de Commissie tot Bestudering van Goede Onderwijsmethoden voor het Algemeen Vormend Nijverheidsonderwijs voor Meisjes is in 2005 naar het Nationaal Archief overgebracht krachtens artikel 12 van de Archiefwet 1995.
Overbrenging van een overheidsarchief
Inhoud en structuur van het archief
14.03; 2.14
Selectie en vernietiging
De vernietiging is gebeurd op basis van artikel 3, vierde lid, van het Archiefbesluit.
Het archief bestond uit 24 dozen (3 strekkende meter). Na bewerking resteerden nog 10 dozen (1,250 strekkende meter), en drie dozen (0,375 strekkende meter) vreemd archief, namelijk van het experiment Voortgezet Onderwijs / Lager Nijverheids Onderwijs (VOLNO).
Lijst van vernietigde stukken
Vragenlijsten betreffende het experiment schei- en natuurkunde aan diverse scholen.
Verzoeken aan de minister om voorschotten ten behoeve van schoolexamens.
Correspondentie betreffende aanstelling als gecommitteerde.
Lijsten met namen van cursisten.
Brieven aan cursisten betreffende het examen.
Brieven betreffende tegemoetkoming in de reiskosten van gecommitteerden.
Presentielijsten van gecommitteerden.
Examenroosters.
Werkboekjes van leerlingen op nijverheidsscholen.
Correspondentie betreffende aanschaf kantoormiddelen en hulpmiddelen voor het geven van lessen.
Stukken betreffende de begroting van de commissie en de subcommissies.
Overzichten van de studieresultaten van leerlingen op de nijverheidsscholen.
Vragenlijsten betreffende het aantal leerlingen met minder dan 6 jaar gewoon lager onderwijs (glo) en buitengewoon onderwijs (blo).
Correspondentie van eenvoudige aard.
Geleidebrieven.
Aanwijzingen voor de gebruiker
Openbaarheidsbeperkingen
Volledig openbaar.
Materiële beperkingen
Aanvraaginstructie
Openbare archiefstukken kunnen online worden aangevraagd en gereserveerd. U kunt dit ook via de terminals in de studiezaal van het Nationaal Archief doen. Om te kunnen reserveren dient u de volgende stappen te volgen:
U maakt een profiel aan op www.gahetna.nl, en logt vervolgens in
Via de archiefinventaris (alleen de beschrijvingen met rode nummers) selecteert u het gewenste archiefstuk door op de knop 'Reserveren' te klikken
In het volgende scherm geeft u aan op welke dag u het archiefstuk wilt inzien
Indien u zich bevindt in de studiezaal en een tafelnummer heeft ontvangen kunt u dit nummer vermelden. Als u geen tafelnummer heeft kunt u tafelnummer 777 laten staan
Vervolgens bevestigt u uw reservering door deze te versturen.
Verwant materiaal
Beschikbaarheid van kopieën
Bijlagen
Overzicht van geraadpleegde bronnen
Documentatie
Onderzoek naar de lichamelijke conditie van leerlingen van de primaire opleiding aan nijverheidsscholen voor meisjes.
Het begaafdheidsvraagstuk op de meisjesnijverheidsschool.
Rapport over het tijdvak 1 september 1958 - 31 augustus 1959.
Rapport over het tijdvak 1 september 1959 - 31 augustus 1960.
Maatschappelijk inzicht voor leerlingen van het lager en het uitgebreid lager nijverheidsonderwijs voor meisjes.
Rapport betreffende het vak 'maatschappelijk inzicht' in de opleidingen voor lerares Na. Ns. N XII, NXIX en XX in 1958.
Leerstofomschrijving voor plant- en dierkunde en zorg voor plant en dier in de primaire opleiding.
Verzamelde verslagen 1950-1959 Subcommissie voor Land- en Tuinbouw.
Beknopte algemene tuinbouwcursus voor personeel van de landbouwhuishoudscholen.
Archieven
Archief van de Afdeling Vakonderwijs, Handels- en Nijverheidsonderwijs, 1918-1975. De inventarisnummers 1129 - 1134.
Lijst van rapporten uitgebracht door de subcommissies
Subcommissie Lichamelijke Opvoeding (zie B.02)
Onderzoek naar de lichamelijke conditie van leerlingen van primaire opleidingen aan nijverheidsscholen voor meisjes, 1955/1956 (1959) (zie inventarisnummer 19).
Subcommissie Leraresopleiding (zie B.03)
Rapport betreffende het onderwijs in de Vormingsklas Basisleerstof, omschrijven en toelichting Vormingsklas (1962).
Subcommissie Partieel Onderwijs (zie B.04)
Vormingswerk voor werkende meisjes van 15-17 jaar (1962) (zie inventarisnummer 28).
Het experiment 'zorg voor de voeding' in de vormingsklas 1958-1961 (1966).
Subcommissie Kinderverzorging en -opvoeding (zie B.05)
Rapport over een experiment gehouden in het tijdvak 1 september 1955 - 31 augustus 1957 (1958).
Overzicht van strips en films ten behoeve van het onderwijs in kinderverzorging en -kinderopvoeding (1961).
Overzicht van strips en films ten behoeve van het onderwijs in kinderverzorging en -kinderopvoeding (1963).
Belangstellingscentrum "Sint-Nicolaasfeest in het gezin" (1965).
Onderzoek naar de ervaringskennis van kinderverzorging en opvoeding bij leerlingen van de primaire opleiding en bij leerlingen van de vormingsklas.
Subcommissie voor het Experiment in de 3-jarige Vooropleiding voor Lerares bij het Nijverheidsonderwijs voor Meisjes (zie B.06)
Het onderwijs in de 3-jarige vooropleiding voor lerares bij het nijverheidsonderwijs voor meisjes (1964).
Experiment 3-jarig uitgebreid lager nijverheidsonderwijs vooropleiding voor lerares nijverheidsonderwijs (1956).
Aanwijzingen voor het onderwijs aan de 3-jarig uitgebreid lager nijverheidsonderwijs vooropleiding voor lerares nijverheidsonderwijs (1963)
Het onderwijs in de 3-jarige vooropleiding voor lerares bij het nijverheidsonderwijs (1964).
Subcommissie Maatschappelijk Inzicht (zie B.10)
Overzicht van literatuur en hulpmiddelen ten behoeve van het vak maatschappelijk inzicht (1961).
Subcommissie Milieuonderzoek (zie B.12)
School - ouders - leerlingen (1964).
Subcommissie C-groep (zie B.13)
Een inleidende beschouwing over de C-groep op de nijverheidsschool voor meisjes door prof. dr. I.C. van Houte en drs. J.Th. Bonnema (1963).
Beschrijving van de series en archiefbestanddelen
- ARCHIEF VAN DE COMMISSIE, A
  - Algemeen, A.1
    - Vergaderstukken van de Commissie Kohnstamm., 1946-1965; 1-2; 1 pak en 1 omslag
      - Eerste Commissie (particulier initiatief). 1946-1949, 1; omslag
      - Tweede Commissie (ministeriële commissie). 1949-1965, 2
    - Jaarverslagen van de commissie en subcommissies., 1955-1961; 3; 1 omslag
    - Agendaboeken van de commissie betreffende de inkomende en uitgaande correspondentie., 1956-1964; 4; 1 pak
  - Naar onderwerp ingedeelde stukken, A.2
    - Organisatie en Personeel, A.2.1
      - Stukken betreffende installatie, benoeming, ontheffing als lid van de commissie of subcommissie en adreslijsten van de leden, afschriften., 1946-1961; 5; 1 omslag
      - Stukken betreffende prof.dr. P.A. Kohnstamm, voorzitter van de commissie, naar aanleiding van diens overlijden., 1951-1952; 7; 1 omslag
    - Overig, A.2.2
      - Stukken betreffende een bezoek van Hare Majesteit Koningin Juliana aan de Industrie- en Huishoudschool te Zeist., 1951; 6; 1 omslag
      - Stukken betreffende een conferentie over het werk van de subcommissies, gehouden op 30 januari 1959 in het Kurhaus te Scheveningen., 8; 1 omslag
- ARCHIEVEN VAN DE SUBCOMMISSIES, B
  - Subcommissie Land- en Tuinbouw, B.1
    Ingesteld bij beschikking NO II d.d. 16-02-1950 per 01-02-1950. De opheffing was per 15-08-1970 bij besluit BVO/B 155936 d.d. 02-02-1971.
    Voorzitter: A.B.M. Molleman
    Werkzaamheden: >Door de subcommissie werd ten behoeve van het onderwijs in de tuinbouw een overzicht samengesteld van boeken, die door de leerlingen in de primaire opleiding gebruikt konden worden. Bovendien werd een overzicht gemaakt van boeken die voor de leerkrachten een steun konden zijn bij de voorbereiding van de lessen in de tuinbouw. Tevens werd een begin gemaakt met de inventarisatie van audiovisuele hulpmiddelen. >Een poging werd ondernomen enkele basishandelingen voor tuinarbeid te analyseren. Zulks om richtlijnen te kunnen formuleren voor de wijze waarop dit onderwijs gegeven kon worden.
    - Stukken betreffende jaarverslagen van de subcommissie., 1951-1961; 9; 1 omslag
    - Verslagen van de vergaderingen van de subcommissie, met bijlagen., 1952-1963; 10; 1 pak
    - Stukken betreffende de leerplannen van de diverse scholen in Nederland., 1953-1959; 11; 1 omslag
  - Subcommissie Lichamelijke Opvoeding, B.2
    Ingesteld bij beschikking nr. 12139 d.d. 16-02-1950 Afdeling NO II per 01-02-1950. Opgeheven bij besluit BVO/B 13915 d.d. 11-04-1969 per 01-02-1969.
    Voorzitter: mej. J.C. Schieven
    Werkzaamheden: in samenwerking met Centraal Bureau voor de Statistiek werden de resultaten van het teamonderzoek bewerkt. >Het Centraal Instituut voor Voedingsonderzoek (CIVO) had inmiddels een onderzoek ingesteld bij dezelfde leerlingen. Met dit onderzoek wilde men nagaan of er een verband zou bestaan tussen de voeding, prestatievermogen en het uithoudingsvermogen.
    - Notulen van de vergaderingen van de subcommissie., 1957-1962; 18; 1 omslag
    - Rapporten betreffende een onderzoek naar de lichamelijke conditie van leerlingen van de primaire opleiding aan nijverheidsscholen voor meisjes., 1955; 19; 1 pak
  - Subcommissie voor Opleiding van Leraressen bij het Nijverheidsonderwijs, B.3
    Ingesteld bij beschikking nr. 46022 Afdeling NO II d.d. 27-12-1950. Opgeheven per 01-10-1968 bij besluit BVO/B 136871 d.d. 04-02-1969.
    Voorzitter: mej. C. Boele van Hensbroek
    Werkzaamheden: de subcommissie hield zich bezig met de bestudering van het 'leren lesgeven' en met het opmaken van de 'basisleerstof' voor de vormingsklas. Eind 1962 bleek, dat in de subcommissie behoefte bestond zich te oriënteren omtrent de vraag door welke factoren de beroepskeuze van leerlingen in de vormingsklas werd bepaald. Omdat het Katholiek Pedagogisch Centrum het voornemen had een dergelijk onderzoek te doen verrichten in de leraresopleiding, werd met dit centrum contact opgenomen, hetgeen er toe heeft geleid, dat in 1963 door de subcommissie - in samenwerking met de drie pedagogische centra - een onderzoek werd ingesteld om te bezien of er mogelijkheden waren om de opleiding te veranderen. De bewerking van de verkregen onderzoeksresultaten geschiedde door het Katholiek Pedagogisch Adviesbureau voor het Nijverheidsonderwijs voor Meisjes. Met dit onderzoek werden gegevens verschaft betreffende de vraag welke motieven er zijn voor de beroepskeuze van de meisjes.
    - Notulen van vergaderingen van de subcommissie., 1952-1961; 31; 1 omslag
    - Stukken betreffende de geschiedenis van de opleiding algemene vrouwelijke vorming (avv)., 1951-1960; 32; 1 omslag
    - Stukken betreffende de leraresopleiding nijverheidsonderwijs., 1954-1958; 33; 1 omslag
    - Verslagen van de Werkgroep van de Vormingsklasse., 1957-1960; 34; 1 omslag
  - Subcommissie Partieel Onderwijs, B.4
    Ingesteld bij besluit nr. 264.400 Afdeling NO IV d.d. 30-07-1952. Opheffing per 01-10-1972 bij besluit BVO/B 212453.
    Voorzitter: mej. E.M.M. Lommen
    Werkzaamheden: de opdracht van de subcommissie was zeer ruim. Er werd een werkprogramma opgesteld te weten:
    Samenvatting van de psychologie van het meisje van 14-17 jaar.
    Het verzamelen van gegevens betreffende:
    differentiatie naar beroep of andere groepering
    beroepskeuzevoorlichting
    werkloosheid
    sociografie
    lichamelijke gesteldheid.
    Formulering van de aanpak in grote lijn.
    Het zoeken van organisatiemogelijkheden.
    Samenstelling van een rapport.
    - Notulen van vergaderingen van de subcommissie., 1952-1962; 21; 1 omslag
    - Verslag van een bezoek aan de jongerencursus van het 'Mater Amabiliswerk' te 's-Hertogenbosch., 1956; 22; 1 stuk
    - Nota betreffende een overzicht van onderwerpen ter voorbereiding van het gesprek met de staatssecretaris mej. dr. A. de Waal., 1956; 23; 1 stuk
    - Lijsten met vragen voor de directrices van de huishoudscholen betreffende observatiepunten., 1956; 24; 1 omslag
    - Nota betreffende een interne cursus in 'De Vonk' te Noordwijkerhout., 1956; 25; 1 stuk
    - Nota betreffende de plaats van het partiële onderwijs in het geheel van het Nederlandse onderwijs., 1956; 26; 1 stuk
    - Stukken betreffende de opleiding en vormingswerk aan meisjes van 14 tot 17 jaar., 1956-1958; 27; 1 omslag
    - Concept-rapport van de Subcommissie 'Vormingswerk voor Werkende Meisjes van 15-17 jaar'., 1959; 28; 1 stuk
    - Verslagen van de bijeenkomsten van de werkgroep., 1959; 29; 1 omslag
    - Nota's betreffende een overzicht van algemene vorming en levensvorming., 1959; 30; 1 omslag
  - Subcommissie Kinderverzorging en -opvoeding, B.5
    De subcommissie werd ingesteld bij besluit nr. 388.451 d.d. 11-02-1954, Afdeling NO IV. De subcommissie werd opgeheven per 01-01-1967 bij besluit BVO/B 464021 d.d. 25-05-1967.
    Voorzitter: mej. Gr.G. Smit
    Werkzaamheden: de subcommissie had als opdracht een onderzoek in te stellen bij eerstejaarsleerlingen van de primaire opleiding naar de wenselijkheid en de mogelijkheid van opleidingen op het gebied van kinderverzorging en opvoeding. Hierbij moest worden onderzocht of ten aanzien daarvan verschil bestond bij leerlingen van het platteland en de stad. Er waren namelijk nooit eerder experimenten over dit onderwerp uitgevoerd. De subcommissie heeft gedurende 2 jaar op 11 proefscholen materiaal verzameld over de resultaten van de gegeven lessen en hierover rapport uitgebracht.
    - Notulen van vergaderingen van de subcommissie en diverse correspondentie., 1954-1962; 42; 1 pak
  - Subcommissie voor het Experiment in de 3-jarige Vooropleiding voor Lerares bij het Nijverheidsonderwijs voor Meisjes, B.6
    Instelling bij beschikking nr. 424568 Afdeling NO IV d.d. 30-07-1954. Opheffing bij besluit NO/A 303931 d.d. 10-09-1962 per 01-09-1962.
    Voorzitter: Mej. J.E.J. Hogenkamp
    Werkzaamheden: de subcommissie ging de vooropleiding herzien zoals de doelstelling, de verhouding tot de leraresopleiding en tot de primaire opleiding en de kwestie van de toelating en de selectie. Ook de duur van de opleiding en de eventuele herziening van de opleiding kwamen aan bod.
    - Verslagen van vergaderingen van de subcommissie., 1954-1962; 35; 1 omslag
    - Verslagen van diverse werkgroepen binnen de subcommissie., 1954-1962; 36; 1 pak
    - Stukken betreffende vergaderverslagen, lesmateriaal en examenmateriaal., 1954-1960; 37; 1 omslag
    - Notulen van de vergaderingen en rapporten van de examencommissie., 1954-1960; 38; 1 omslag
    - Stukken betreffende de 3-jarige vooropleiding uitgebreid lager nijverheidsonderwijs., 1954-1960; 39; 1 pak
    - Stukken betreffende les- en examenboekjes van de vooropleiding lerares nijverheidsonderwijs., 1955-1960; 40; 1 pak
    - Stukken betreffende een basis leerstof van diverse vakken van de opleiding N XII., 1961; 41; 1 omslag
  - Subcommissie Opleidingen tot Huishoudassistente, B.7
    Ingesteld bij beschikking nr. 424567 Afdeling NO IV d.d. 31 juli 1954. Opgeheven per 01-01-1968 bij besluit BVO/B d.d. 04-07-1968.
    Voorzitter: mej. A.K. van den Bout